臺灣高等法院民事判決　　　　　　　　99年度上易字第1018號
上　訴　人　羅雅雯
訴訟代理人　張睿文律師
複　代理人　呂姿慧律師
　　　　　　溫尹勵律師
被　上訴人　地球營造股份有限公司
法定代理人　許承震
訴訟代理人　林宗竭律師
上列當事人間損害賠償事件，上訴人對中華民國99年8月31日臺
灣板橋地方法院99年度訴字第1185號第一審判決提起上訴，經本
院於100年7月5日言詞辯論終結，判決如下：
    主      文
上訴駁回。
第二審訴訟費用由上訴人負擔。
    事實及理由
壹、程序方面
    按訴狀送達後，原告不得將原訴變更或追加他訴，但請求之
    基礎事實同一者，不在此限，民事訴訟法第255條第1項第2
    款定有明文。復按在第二審為訴之變更或追加，非經他造同
    意，不得為之，但減縮應受判決事項之聲明者，不在此限，
    民事訴訟法第446條第1項、第255條第1項第3款亦定有明文
    。本件上訴人在原審起訴時係主張依據民事訴訟法第531條
    第1項之規定，以被上訴人聲請假扣押自始不當為由，請求
    被上訴人賠償上訴人因假扣押所受之損害，有卷附之起訴狀
    可按（見原審卷第3頁）。雖上訴人嗣於民國99年8月3日原
    審言詞辯論期日始當庭以被上訴人明知上訴人與被上訴人間
    並無任何法律關係，卻任意扣押上訴人財產，有故意侵害上
    訴人權利乙情，追加民法第184條第1項前段請求被上訴人賠
    償其因假扣押所受之損害，有言詞辯論筆錄在卷可按（見原
    審卷第82頁），卻經原審判決認定其追加之訴與原訴之主要
    爭點並無關連性予以駁回，僅就原訴部分進行實體判決；惟
    本件上訴人既係以其非承攬契約當事人卻遭被上訴人聲請假
    扣押受有損害為由提起訴訟，則被上訴人主觀上是否有明知
    上訴人非承攬契約當事人卻任意扣押上訴人財產之侵權行為
    ，亦在上訴人請求損害賠償之原因事實內，其請求基礎事實
    同一，雖被上訴人在原審不同意其追加，揆諸前揭說明，應
    予准許，原審不予審酌，自有未洽，上訴人就其在原審追加
    之法律關係一併提起上訴，本院自得併為審理，合先敘明。
    此外，上訴人並在第二審減縮其上訴聲明為：(一)原判決關於
    駁回下列第二項部分廢棄。(二)上廢棄部分，被上訴人應給付
    上訴人新台幣（下同）14萬4,433元及自起訴狀繕本送達翌
    日起至清償日止，按年息5%計算之利息（見本院卷第122頁
    、第131頁）。核屬減縮應受判決事項之聲明，程序合法，
    亦應准許。至於限期起訴部分，上訴人既在原審起訴狀內引
    用民事訴訟法第531條第1項，且在本院提出相關裁定以佐，
    自併為審理，不生追加問題。
貳、實體方面
一、本件上訴人主張：被上訴人前依臺灣台北地方法院（下稱台
    北地院）97年度裁全字第2397號假扣押裁定，假扣押上訴人
    之財產，經原法院以97年度執全助字第416號事件受理，於
    97年4月22日假扣押上訴人所有樹林柑園郵局之存款本金及
    利息共564萬9,954元，上訴人上開郵局存款雖在假扣押期間
    未停止計息，惟郵局並非係依定期儲金機動利率計算上訴人
    上開其中550萬元之定期儲金；且定存一旦遭到假扣押，其
    原本到期本金自動轉存續存方式，於到期後即自動轉為一般
    活期存款，致郵局係以一般活期存款利率計算利息，經上訴
    人致函郵局重新計算上訴人之定存若未被假扣押時應得之利
    息為29萬4,387元，扣除郵局先前已支付之利息14萬9,954元
    ，上訴人受有少收利息14萬4,433元之損害（原請求按年息
    5%計算之利息損失53萬7,133元）。被上訴人先前係依據承
    攬關係向台北地院起訴請求羅偉芫（即方堤企業社）、陳寶
    玉、羅學誠、上訴人等人連帶給付工程款486萬4,650元，經
    台北地院以97年度建字第158號給付工程款事件受理後，被
    上訴人於上開事件訴訟審理中撤回對陳寶玉、羅學誠、上訴
    人等人訴訟，並於98年8月19日上開事件言詞辯論期日與羅
    偉芫成立和解，僅訴外人羅偉芫同意被上訴人取回台北地院
    97年度存字第1585號提存之擔保金，上訴人已非訴訟當事人
    。嗣被上訴人聲請返還因假扣押提存之擔保金，經法院以上
    訴人並非訴訟當事人不可能同意被上訴人取回擔保金為由，
    駁回被上訴人之聲請；且被上訴人明知上訴人非上開承攬事
    件之當事人，竟無端將上訴人捲入上開事件訴訟中，先將上
    訴人財產假扣押在案，又遲不提起本案訴訟，復於本案訴訟
    開庭後迅以書狀撤回對上訴人之訴，顯係權利濫用，且違法
    失當，足見被上訴人對上訴人聲請之假扣押裁定自始即有不
    當，並侵害上訴人之權利，為此依民事訴訟法第531條第1項
    及民法第184條第1項前段規定，請求被上訴人給付上訴人53
    萬7,133元，及自起訴狀繕本送達翌日起至清償日止，按年
    息5%計算之利息。原審判決駁回其訴。上訴人不服，提起上
    訴，並減縮聲明為：(一)原判決關於駁回下列第二項部分廢棄
    。(二)上廢棄部分，被上訴人應給付上訴人14萬4,433元及自
    起訴狀繕本送達翌日起至清償日止，按年息5%計算之利息。
二、被上訴人則以：被上訴人前於97年3月依承攬之法律關係主
    張方堤企業社即羅偉芫暨包括上訴人在內之其他全體合夥人
    應給付被上訴人工程款遭拒，為保全債權，故以方堤企業社
    即羅偉芫暨其全體合夥人為債務人聲請假扣押，並於97年7
    月8日提起訴訟，由台北地院以97年度建字第158號審理。嗣
    上開案件於98年8月19日言詞辯論期日和解，被上訴人撤回
    台北地院97年度執全字第964號假扣押執行程序，並由方堤
    企業社即羅偉芫等同意被上訴人取回提存之擔保全，當日庭
    期上訴人亦親自出庭，並同意被上訴人取回提存之擔保全，
    而上訴人委任有特別代理權之律師亦於上開筆錄中簽認，卻
    未配合被上訴人辦理提存擔保金之取回，反主張因被上訴人
    假扣押執行所受之損失，顯故藉訴訟拖延被上訴人取回提存
    之擔保金。且被上訴人之假扣押裁定自始至終皆未經抗告撤
    銷，與民事訴訟法第531條第1項前段要件不符。又被上訴人
    起訴前不知對造合夥型態，起訴後知對造合夥設有合夥執行
    人，故改以合夥為被告，執行人為法定代理人，無併列其餘
    合夥人為當事人必要；且如判決確定，合夥財產不足清償時
    ，依實務見解，得逕對全體合夥人強制執行，故對其餘合夥
    人含上訴人在內予以撤回起訴，被上訴人並無侵權之故意。
    況假扣押後上訴人亦未受有停止計息之損害，上訴人之請求
    並無理由等語，資為抗辯。並對上訴人之上訴，答辯聲明：
    上訴駁回。
三、兩造不爭執事項：
  (一)被上訴人前依台北地院97年度裁全字第2397號假扣押裁定，
    向台北地院供擔保後（97年度存字第1585號）聲請假扣押上
    訴人所有財產，經台北地院於97年4月14日囑託原法院執行
    ，經原法院以97年度執助字第416號事件執行，於97年4月22
    日以板院輔97執全字助第416號函假扣押上訴人所有樹林柑
    園郵局帳戶金額550萬元，及樹林山佳郵局490萬4,567元，
    柑園郵局於97年4月24日收受扣押命令，於97年4月25日陳報
    扣押金額為550萬元，因超額查封，經被上訴人於97年5月14
    日撤回對樹林山佳郵局之假扣押程序，僅就柑園郵局550萬
    元之金額假扣押。嗣被上訴人於98年12月15日、99年1月19
    日向台北地院撤回柑園郵局之假扣押程序，經台北地院函知
    原法院，原法院於99年3月10日以板院輔97執全助地字第416
    號函執行命令撤銷上訴人於樹林柑園郵局之假扣押程序。有
    上訴人提出之原法院97年4月22日板院輔97執全助地字第416
    號執行命令、99年3月10日板院輔97執全助地字第416號執行
    命令可證（見原審卷第5、6頁）。
  (二)被上訴人依據承攬之法律關係，起訴請求上訴人及方堤企業
    社、羅偉芫、陳寶玉、羅學誠等連帶給付工程款486萬4,650
    元，由台北地院以97年度建字第158號給付工程款事件進行
    審理。被上訴人於訴訟中已撤回對陳寶玉、羅學誠、上訴人
    之訴訟，嗣由方堤企業社即羅偉芫與被上訴人於98年8月19
    日達成和解，被上訴人撤回台北地院97年度執全字第964號
    假扣押程序，方堤企業社即羅偉芫同意被上訴人取回台北地
    院97年度存字第1585號提存之擔保金。有被上訴人提出之起
    訴狀、言詞辯論筆錄可按（見原審卷第25-28頁）。
  (三)台北地院以被上訴人依據民事訴訟法第104條第1項第3款之
    規定，於98年9月間催告上訴人行使權利，卻於98年12月間
    始撤回假扣押程序，而駁回被上訴人聲請返還擔保金之聲請
    。有被上訴人提出之台北地院98年度審司聲字第2936號裁定
    可按（見原審卷第29頁）。
  (四)台北地院99年度審司聲字第652號裁定駁回被上訴人聲請返
    還擔保金之請求已確定。
四、兩造爭執事項：(一)上訴人依據民事訴訟法第531條第1項以被
    上訴人聲請假扣押自始不當，請求被上訴人賠償因假扣押所
    受之損害，有無理由？(二)上訴人依民法第184條第1項前段請
    求被上訴人賠償因假扣押所受之損害，有無理由？(三)上訴人
    是否受有利息之損害？就此，本院判斷如下：
  (一)按假扣押裁定因自始不當而撤銷，或因第529條第4項及第53
    0條第3項之規定而撤銷者，債權人應賠償債務人因假扣押或
    供擔保所受之損害。又本案尚未繫屬者，命假扣押之法院應
    依債務人之聲請，命債權人於一定期間內起訴；債權人不於
    前開期間內起訴者，債務人得聲請命假扣押之法院撤銷假扣
    押裁定。假扣押之裁定，債權人得聲請撤銷之，民事訴訟法
    第531條第1項、第529條第1、4項、第530條第3項分別定有
    明文。是假扣押債務人得依民事訴訟法第531條第1項規定向
    假扣押債權人請求賠償者，係指「假扣押裁定因自始不當而
    撤銷」、「假扣押裁定因債權人未依限期起訴而撤銷」、「
    假扣押裁定因假扣押債權人聲請而撤銷」之情形。又民事訴
    訟法第531條所謂假扣押裁定因自始不當而撤銷，係指對於
    假扣押裁定抗告，經抗告法院依命假扣押時客觀存在之情形
    ，認為不應為此裁定而撤銷之情形而言，若係因本案訴訟敗
    訴確定而撤銷該裁定，僅屬因命假扣押以後之情事變更而撤
    銷，尚非該條所謂因自始不當而撤銷（最高法院67年台上字
    第1407號判例意旨參照）。經查，被上訴人聲請假扣押上訴
    人之財產，業經台北地院於97年3月21日以97年度裁全字第
    2397號裁定准許，斯時因上訴人並未就前揭假扣押裁定抗告
    而確定，經被上訴人以上開裁定向台北地院提供擔保後（97
    年度存字第1585號），向台北地院聲請執行假扣押上訴人之
    財產，台北地院並於97年4月14日囑託原法院執行，經原法
    院以97年度執助字第416號事件執行假扣押上訴人之財產等
    情，已為兩造所不爭，並有台北地院97年度裁全字第2397號
    裁定及原法院97年度執助字第416號執行命令在卷可稽（見
    原審卷第4、5頁），且前揭假扣押裁定未經抗告法院予以撤
    銷而告確定，揆諸前揭說明，核與民事訴訟法第531條第1項
    前段規定「假扣押裁定因自始不當而撤銷」之要件不符。雖
    上訴人嗣提出台北地院99年度司全聲字第370及100年處事聲
    字第54號裁定（見本院卷第69頁、第109-110頁），以被上
    訴人系爭假扣押裁定業經台北地院認定係屬自始不當而予以
    撤銷為由，請求損害賠償。惟台北地院上開二裁定，均係以
    被上訴人在限期起訴後復撤回對上訴人之起訴，認為視同未
    限期起訴而撤銷系爭假扣押裁定，與民事訴訟法第529條第1
    、4項規定債權人不於一定期間內起訴之規定有間；且撤回
    起訴並不等同撤回限期起訴，可否以此逕認被上訴人未遵期
    限期起訴，已有可疑；況本件被上訴人係因限期起訴後發覺
    對造合夥團體設有合夥執行人，已無併列其餘合夥人含上訴
    人為當事人必要，而撤回對其餘合夥人含上訴人之起訴，然
    仍對合夥團體方堤企業社即羅偉芫繼續訴訟，並非撤回全部
    訴訟，亦非限期起訴後任意撤回訴訟，故被上訴人應無民事
    訴訟法第529條第1、4項規定「假扣押裁定因債權人未依限
    期起訴而撤銷」之情形，此外，系爭假扣押裁定復無「假扣
    押裁定因假扣押債權人聲請而撤銷」乙節，則上訴人主張被
    上訴人應依民事訴訟法第531條第1項規定負損害賠償責任，
    自屬無據。
  (二)復按債務人因假扣押受有損害，向債權人請求賠償，若非本
    於民事訴訟法第531條之規定，而係依民法侵權行為之法則
    辦理，則須債權人聲請假扣押有故意或過失，始得為之（最
    高法院95年度台上字第2986號裁判意旨參照）。末按訴追欠
    款，法院確定判決雖僅令合夥團體履行債務，但合夥財產不
    足清償時，自得對合夥人執行（司法院22年院字第918號解
    釋）。經查，被上訴人係因方堤企業社積欠其工程款486萬
    4,650元，方於起訴前對身為合夥團體之方堤企業社及其全
    體合夥人（包括上訴人）聲請假扣押，並在查得合夥團體方
    堤企業社無財產後，續而對合夥人之一即上訴人之財產聲請
    假扣押執行等情，業據被上訴人提出台北地院97年度裁全字
    第2397號裁定、民事起訴狀及方堤企業社95年度綜合所得稅
    各類所得資料清單（申請列印時間97年3月28日）在卷可按
    （見原審卷第24-27頁、第39頁；本院卷第57、58頁），顯
    見合夥團體方堤企業社於被上訴人聲請假扣押並進而執行時
    ，確實存有財產不足以清償債務之情事，揆諸前揭司法院解
    釋，被上訴人為保障其債權日後確定得以執行獲得滿足，在
    查知合夥團體方堤企業社之財產有不足清償其工程款債權時
    ，自亦得對合夥團體之合夥人即本件上訴人之財產為執行。
    故被上訴人於起訴前依保全程序聲請系爭假扣押執行，係屬
    依法而為權利之正當行使，並無不法可言。此外，上訴人就
    被上訴人聲請系爭假扣押有何故意或過失等情，復未能舉證
    以實其說，則其請求被上訴人負侵權行為損害賠償之責，亦
    屬無據。
  (三)承上，本件上訴人之請求核與民事訴訟法第531條第1項及民
    法第184條第1項前段之規定不符，被上訴人自無庸負損害賠
    償責任，故對上訴人請求賠償利息損害部分已無斟酌敘明之
    必要。
五、綜上所述，上訴人依民事訴訟法第531條第1項及民法第184
    條第1項前段規定，請求被上訴人應給付上訴人14萬4,433元
    及自起訴狀繕本送達翌日起算之法定遲延利息，並非正當，
    不應准許。原審為上訴人敗訴判決，理由不盡相同，但結果
    相同，仍應予維持，上訴意旨指摘原判決不當，求予廢棄改
    判，為無理由，應駁回其上訴。
六、本件事證已臻明確，兩造其餘攻擊防禦方法及所提之證據，
    經審酌後認與判決結果不生影響，爰不逐一論列，附此敘明
    。
七、據上論結，本件上訴為無理由，依民事訴訟法第449條第1項
    、第78條，判決如主文。
中    華    民    國    100    年   7    月    20     日
                     民事第七庭
                         審判長法  官 鄭三源
                               法  官 梁玉芬
                               法  官 林玉珮
正本係照原本作成。
不得上訴。
中    華    民    國    100    年    7    月    20    日
                               書記官 廖月女